ACORDAO-COMPLETO-2554956

ACÓRDÃO 9150/2022 ATA 41/2022 - PRIMEIRA CÂMARA

VISTOS, relatados e discutidos estes autos de tomada de contas especial - TCE instaurada pelo Comando do 1º Grupamento de Engenharia - MD/CE, em desfavor de Paulo Roberto de Souza (CPF: XXX.217.297-XX) , em razão da perfuração de 37 poços artesianos em propriedades particulares diversas, no período de 4/1/2007 a 21/1/2009, sem formalização de processos administrativos, licitatórios e posteriores contratos, utilizando máquinas, equipamentos e mão de obra pertencentes ao 3º Batalhão de Engenharia de Construção - 3º BEC, sediado em Picos/PI, e sem a comprovação do recolhimento integral à Conta Única do Tesouro Nacional das receitas auferidas;
ACORDAM os Ministros do Tribunal de Contas da União, reunidos em Sessão de 1ª Câmara e diante das razões expostas pelo Relator, em: 
9.1. julgar irregulares as contas de Paulo Roberto de Souza (XXX.217.297-XX) , nos termos dos arts. 1º, inciso I, 16, inciso III, alíneas "b" e "c", da Lei 8.443/1992, c/c os arts. 1º, inciso I, e 209, incisos II e III, do RI/TCU;
9.2. condenar o responsável mencionado no subitem anterior, com fundamento no art. 19, caput, da Lei 8.443/1922, c/c o art. 210 do RI/TCU, ao pagamento das importâncias a seguir especificadas, atualizadas monetariamente e acrescidas dos juros de mora, calculadas a partir das datas discriminadas até a data da efetiva quitação do débito, fixando-lhe o prazo de 15 (quinze) dias, para que comprove, perante o Tribunal, o recolhimento das referidas quantias aos cofres do Tesouro Nacional, nos termos do art. 23, inciso III, alínea "a", da Lei 8.443/1992, c/c o art. 214, inciso III, alínea "a", do Regimento Interno do TCU:  
Débitos relacionados ao responsável Paulo Roberto de Souza (CPF: XXX.217.297-XX) :
	Data de ocorrência
	Valor histórico (R$) 

	8/7/2008
	5.500,00

	15/8/2008
	3.500,00

	17/8/2008
	1.500,00

	19/8/2008
	1.750,00

	1/10/2008
	2.500,00

	8/10/2008
	2.500,00

	9/10/2008
	2.500,00

	10/10/2008
	1.750,00

	11/10/2008
	2.000,00

	29/10/2008
	2.500,00

	31/1/2009
	83.180,00

Valor atualizado do débito (com juros) em 9/9/2021: R$ 299.955,17.
9.3. aplicar ao Sr. Paulo Roberto de Souza (XXX.217.297-XX) a multa prevista no art. 57 da Lei 8.443/1992, no valor de R$ 10.000,00 (dez mil reais) , fixando-lhe o prazo de 15 (quinze) dias, a contar da notificação, para que comprove, perante o Tribunal (art. 214, III, alínea "a", do Regimento Interno do TCU) , o recolhimento da dívida aos cofres do Tesouro Nacional, atualizada monetariamente desde a data deste acórdão até a data do efetivo recolhimento, se paga após o vencimento, na forma da legislação em vigor;
9.4. autorizar, desde logo, a cobrança judicial das dívidas, caso não atendida a notificação, na forma do disposto no art. 28, inciso II, da Lei 8.443/1992;
9.5. autorizar também, desde logo, se requerido, com fundamento no art. 26 da Lei 8.443/1992, c/c o art. 217 do Regimento Interno do TCU, o parcelamento das dívidas em até 36 parcelas, incidindo, sobre cada parcela, corrigida monetariamente, os correspondentes acréscimos legais, fixando-lhe o prazo de 15 (quinze) dias, a contar do recebimento da notificação, para comprovar, perante o Tribunal, o recolhimento da primeira parcela, e mensalmente, a contar da parcela anterior, para comprovar os recolhimentos das demais parcelas, alertando o responsável de que a falta de comprovação do recolhimento de qualquer parcela importará o vencimento antecipado do saldo devedor, nos termos do § 2º do art. 217 do Regimento Interno deste Tribunal; 
9.6. enviar cópia desta decisão à Procuradoria da República no Estado do Piauí, nos termos do § 3º do art. 16 da Lei 8.443/1992, c/c o § 7º do art. 209 do Regimento Interno do TCU, para adoção das medidas que entender cabíveis; e
9.7. enviar cópia desta decisão ao Comando do 1º Grupamento de Engenharia - MD/CE e ao responsável, para ciência;
9.8. notificar o responsável da presente decisão.

Tomada de contas especial instaurada pelo Comando do 1º Grupamento de Engenharia - MD/CE, em razão da perfuração de 37 poços artesianos em propriedades particulares diversas, no período de 4/1/2007 a 21/1/2009, sem formalização de processos administrativos, licitatórios e posteriores contratos, utilizando máquinas, equipamentos e mão de obra pertencentes ao 3º Batalhão de Engenharia de Construção  3º BEC, sediado em Picos/PI, e sem a comprovação do recolhimento integral à Conta Única do Tesouro Nacional das receitas auferidas.

Primeira Câmara

3º Batalhão de Engenharia de Construção - MD/CE.

3. Interessados/Responsáveis:
3.1. Interessado: Comando do 1º Grupamento de Engenharia - MD/CE (07.541.172/0001-11).
3.2. Responsável: Paulo Roberto de Souza (XXX.217.297-XX).

13.1. Ministros presentes: Walton Alencar Rodrigues (Presidente), Benjamin Zymler, Vital do Rêgo (Relator) e Jorge Oliveira.
13.2. Ministros-Substitutos presentes: Augusto Sherman Cavalcanti e Weder de Oliveira.

VITAL DO RÊGO

Adoto como relatório a instrução de mérito elaborada no âmbito da Secretaria de Controle Externo de Tomada de Contas Especial - SecexTCE (peça 91) , que contou com a anuência do escalão gerencial daquela unidade instrutiva (peças 92 e 93) , a seguir transcrita com os ajustes de forma pertinentes:
INTRODUÇÃO
Cuidam os autos de tomada de contas especial instaurada pelo Comando do 1º Grupamento de Engenharia - MD/CE, em desfavor de Paulo Roberto de Souza (CPF: XXX.217.297-XX) , em razão da perfuração de 37 poços em propriedades particulares diversas, sem formalização de processos administrativos, licitatórios e posteriores contratos, utilizando máquinas, equipamentos e mão de obra pertencentes ao 3º Batalhão de Engenharia de Construção, sediado em Picos/PI, e sem a comprovação do recolhimento integral à Conta Única do Tesouro Nacional das receitas auferidas.
HISTÓRICO
Em 22/4/2019, com fundamento na IN/TCU 71/2012, alterada pela IN/TCU 76/2016 e DN/TCU 155/2016, o dirigente da instituição Comando do 1º Grupamento de Engenharia - Md/CE autorizou a instauração da tomada de contas especial (peça 5) . O processo foi registrado no sistema e-TCE com o número 1150/2019.
O fundamento para a instauração da Tomada de Contas Especial, conforme consignado na matriz de responsabilização elaborada pelo tomador de contas, foi a constatação da seguinte irregularidade: 
Utilização de equipamentos e mão de obra pertencentes ao 3º Batalhão de Engenharia de Construção, sediado em Picos/PI, na perfuração de 37 (trinta e sete) poços tubulares, em propriedades particulares diversas, no estado do Piauí, sem a formalização total dos processos administrativos, licitatórios e posteriores contratos ou emissão de recibos, não ocorrendo o recolhimento integral dos recursos à Conta Única do Tesouro Nacional da contrapartida pelo serviço prestado. Período da ocorrência: 4 de janeiro de 2007 a 21 de janeiro de 2009.
O responsável arrolado na fase interna foi devidamente comunicado e, diante da ausência de justificativas suficientes para elidir a irregularidade e da não devolução dos recursos, instaurou-se a tomada de contas especial.
No relatório (peça 47) , o tomador de contas concluiu que o prejuízo importaria no valor original de R$ 109.180,00, imputando-se a responsabilidade a Paulo Roberto de Souza, Comandante do 3º BEC, no período de 4/1/2007 a 21/1/2009, na condição de ordenador de despesas.
Em 1/10/2019, a Centro de Controle Interno do Exército emitiu o relatório de auditoria (peça 48) , em concordância com o relatório do tomador de contas. O certificado de auditoria e o parecer do dirigente do órgão de controle interno concluíram pela irregularidade das presentes contas (peças 49 e 50) .
Em 29/10/2019, o Ministro responsável pela área atestou haver tomado conhecimento das conclusões contidas no relatório e certificado de auditoria, bem como do parecer conclusivo do dirigente do órgão de controle interno, manifestando-se pela irregularidade das contas, e determinou o encaminhamento do processo ao Tribunal de Contas da União (peça 51) .
Na instrução inicial (peça 55) , analisando-se os documentos nos autos, concluiu-se pela necessidade de realização de citação para a seguinte irregularidade: 
8.1. Irregularidade 1: utilização de equipamentos e mão de obra pertencentes ao 3º Batalhão de Engenharia de Construção, sediado em Picos/PI, na perfuração de 37 (trinta e sete) poços tubulares, em propriedades particulares diversas, no estado do Piauí, sem a formalização total dos processos administrativos, licitatórios e posteriores contratos ou emissão de recibos, não ocorrendo o recolhimento integral dos recursos à Conta Única do Tesouro Nacional da contrapartida pelo serviço prestado. Período da ocorrência: 4 de janeiro de 2007 a 21 de janeiro de 2009.
8.1.1. Evidências da irregularidade: documentos técnicos presentes nas peças 3, 4, 6, 8, 10, 12, 13, 14, 15, 16, 17, 18, 19, 20, 21, 22, 23, 24, 25, 26, 27, 28, 29, 30, 31, 32, 33, 34, 35, 37, 42, 43, 44 e 45.
8.1.2. Normas infringidas: - Portaria n° 010 - DMB, de 4 de junho de 1999, que normatiza o emprego dos materiais de engenharia em situações especiais; - Portaria n° 017 - SEF, de 25 de outubro de 2006, que dispõe acerca da administração das receitas geradas pelas unidades gestoras; e - Portaria Ministerial nº 305 - Min Ex, de 24 de maio de 1995, que aprova as Instruções Gerais para a Realização de Licitações e Contratos no Ministério do Exército (IG 12-02) .
8.2. Débitos relacionados ao responsável Paulo Roberto de Souza (CPF: XXX.217.297-XX) :
	Data de ocorrência
	Valor histórico (R$) 

	8/7/2008
	5.500,00

	15/8/2008
	3.500,00

	17/8/2008
	1.500,00

	19/8/2008
	1.750,00

	1/10/2008
	2.500,00

	8/10/2008
	2.500,00

	9/10/2008
	2.500,00

	10/10/2008
	1.750,00

	11/10/2008
	2.000,00

	29/10/2008
	2.500,00

	31/1/2009
	83.180,00

8.2.1. Cofre credor: Tesouro Nacional.
8.2.2. Responsável: Paulo Roberto de Souza (CPF: XXX.217.297-XX) .
8.2.2.1 Conduta: não recolher aos cofres do Tesouro Nacional os recursos recebidos da execução dos serviços de perfuração de poços artesianos, não formalizar os processos administrativos, licitatórios e respectivos contratos e não emitir recibos ou GRUs.
8.2.2.2. Nexo de causalidade: ao não recolher a verba recebida pela execução dos serviços de perfuração de poços artesianos em propriedades de particulares, com utilização de máquinas, equipamentos e mão de obra do exército Brasileiro o responsável desviou recursos públicos e causou prejuízo ao Erário.
8.2.2.3. Culpabilidade:  
Encaminhamento: citação.
Em cumprimento ao pronunciamento da unidade (peça 57) , foi efetuada citação do responsável, nos moldes adiante:
 Paulo Roberto de Souza - promovida a citação do responsável, conforme delineado adiante:
	Comunicação: Ofício 6600/2021 - Seproc (peça 60) 
Data da Expedição: 15/3/2021
Data da Ciência: 23/3/2021 (peça 63) 
Nome Recebedor: João Lima
Observação: Ofício enviado para o endereço do responsável, conforme pesquisa na base de dados no sistema da Receita Federal, custodiada pelo TCU.
Fim do prazo para a defesa: 7/4/2021
	
	Comunicação: Ofício 8587/2021 - Seproc (peça 61) 
Data da Expedição: 17/3/2021
Data da Ciência: 22/3/2021 (peça 62) 
Nome Recebedor: Felipe Alves
Observação: Ofício enviado para o endereço do responsável, conforme pesquisa na base de dados nos sistemas corporativos do TCU, custodiada pelo TCU.
Fim do prazo para a defesa: 6/4/2021
	
Conforme Despacho de Conclusão das Comunicações Processuais (peça 64) , as providências inerentes às comunicações processuais foram concluídas. 
Transcorrido o prazo regimental, o responsável Paulo Roberto de Souza apresentou defesa (peça 65) , que será analisada na seção Exame Técnico.
ANÁLISE DOS PRESSUPOSTOS DE PROCEDIBILIDADE DA IN/TCU 71/2012
Avaliação de Viabilidade do Exercício do Contraditório e Ampla Defesa
Verifica-se que não houve o transcurso de mais de dez anos desde o fato gerador sem que tenha havido a notificação do responsável pela autoridade administrativa federal competente (art. 6º, inciso II, c/c art. 19 da IN/TCU 71/2012, modificada pela IN/TCU 76/2016) , uma vez que o fato gerador da irregularidade sancionada ocorreu em 31/1/2009, e o responsável foi notificado sobre a irregularidade pela autoridade administrativa competente conforme abaixo:
13.1. Termo de inquirição de indiciado, em 7/5/2012 (peça 29, p. 19-22) ;
13.2. Termo de Interrogatório, em 1º/12/2015 (peça 32, p. 10-15) ;
13.3. Notificação 001 - Sind/1º Gpt E, de 8/3/2018 (peça 31, p. 13-14 e 17-19) ;
13.4. Ofício 002-Sind/Cmdo 1º Gpt E, de 21/5/2018 (peça 31, p. 51, 53 e 56-58) ; e
13.5 Por meio do ofício acostado à peça 38, recebido em 14/5/2019, conforme AR (peça 39) .
Valor de Constituição da TCE 	
Verifica-se, ainda, que o valor atualizado do débito apurado (sem juros) em 1/1/2017 é de R$ 180.916,26, portanto superior ao limite mínimo de R$ 100.000,00, na forma estabelecida conforme os arts. 6º, inciso I, e 19 da IN/TCU 71/2012, modificada pela IN/TCU 76/2016. 
OUTROS PROCESSOS/DÉBITOS NOS SISTEMAS DO TCU COM OS MESMOS RESPONSÁVEIS
Informa-se que foi encontrado processo no Tribunal com o mesmo responsável:
	Responsável
	Processos

	Paulo Roberto de Souza
	Processo 022.504/2010-9 [TC, encerrado, "TOMADA DE CONTAS ANUAL - EXERCÍCIO 2009 - 3º BATALHÃO DE ENGENHARIA DE CONSTRUÇÃO"]
Processo 014.453/2008-3 [TC, encerrado, "OF. 014 - SCCR/D AUD/SEF/2008 - TOMADA DE CONTAS ORDINÁRIA, REFERENTE AO EXERCÍCIO DE 2007"]
Processo 014.093/2009-5 [TC, encerrado, "TOMADA DE CONTAS ANUAL EXERCÍCIO DE 2008. 3º BATALHÃO DE ENGENHARIA DE CONSTRUÇÃO - MD/CE"]

A tomada de contas especial está, assim, devidamente constituída e em condição de ser instruída.
EXAME TÉCNICO
Da defesa do responsável Paulo Roberto de Souza
O responsável Paulo Roberto de Souza apresentou defesa (peça 65) , na qual apresenta os argumentos resumidos nos pontos analisados logo a seguir:
	a) a intempestividade da apresentação das alegações de defesa é justificada por questões de saúde do defendente e de sua esposa;
	b) a prescrição da pretensão punitiva e ressarcitória ocorreu;
	c) o mérito e o objetivo de ressarcimento da presente tomada de contas especial é o mesmo que o da sindicância NUP: 64278.001254/2018-13, que culminou com a cobrança do débito em 44 parcelas mensais no de R$4.262,63 até alcançar o valor total de R$187.555,59, e contra a qual o defendente ajuizou uma ação ordinária; o de uma ação de improbidade administrativa em curso, com pedido de ressarcimento integral do débito; o de uma ação penal militar, em cujo voto condutor há menção de aplicação dos valores recebidos indevidamente em reformas no batalhão em que comandava (a partir do valor da rubrica orçamentária prevista para esse tipo de despesas) , e reconhecimento de que não houve enriquecimento ilícito, tendo finalmente declarado ex officio a extinção da punibilidade pelo advento da prescrição da pretensão punitiva intercorrente. 
Argumento
18.1. O responsável alega que a intempestividade da apresentação das alegações de defesa é justificada por questões de saúde do defendente e de sua esposa.
Análise 
19.1. Considerando a reconhecida faculdade dos responsáveis de, diante de uma situação inusitada e fora de seu controle, requerer prorrogação do prazo de apresentação de alegações de defesa, de forma pessoal ou por meio de procurador devidamente constituído, entendemos que os motivos apresentados pelo defendente não são suficientes de isentá-lo da condição de revel, autorizando a incidência, sobre ele, de todos os seus efeitos.
19.2. No entanto, considerando que, no âmbito de processos de controle externo, a revelia não implica a imediata condenação dos responsáveis em débito, sendo fundamental a análise dos elementos constantes do processo, pode-se acolher e conhecer o teor da petição juntada aos autos como elementos de defesa, em homenagem à busca da verdade material e ao formalismo moderado que deve reger os processos de controle externo, afastando excepcionalmente a revelia (v. g. Acórdão 133/2015-TCU-Primeira Câmara, rel. Min. Bruno Dantas) .
Argumento
20.1. O responsável alega que a prescrição da pretensão punitiva e ressarcitória ocorreu.
Análise 
21.1. Quanto à preliminar de prescrição da pretensão punitiva e ressarcitória, o Supremo Tribunal Federal - STF, no julgamento do RE 636.886 (Tema 899 da repercussão geral, citado pelo responsável) , fixou a tese, com repercussão geral reconhecida, de que "é prescritível a pretensão de ressarcimento ao erário fundada em decisão de Tribunal de Contas" (Tema 899) . Em que pese o questionamento acerca da abrangência da tese ali firmada, no sentido de que se circunscreveria apenas ao processo de execução da condenação imposta pelo TCU (ou seja, inaplicável à pretensão de ressarcimento exercida no processo "conhecimento" da TCE) , verifica-se que o STF, por meio de decisões prolatadas pelas suas duas turmas, tem decidido de forma reiterada que se aplica o prazo prescricional de 5 anos previsto na Lei 9.873/1999 às pretensões sancionatória e ressarcitória a cargo do Tribunal de Contas da União. 
21.2. Seja por aplicação direta ou por analogia, a orientação sufragada é no sentido de que o prazo de 5 anos é compatível com a tese de que a ação e a execução prescrevem no mesmo prazo (Súmula 150 do STF) , bem como com o fato de que a Lei 9.873/1999 - que regulamenta o exercício de ação punitiva pela Administração Pública Federal, direta e indireta - regeria integralmente a prescrição no âmbito do TCU. Quanto a este último aspecto, o Ministro Luís Roberto Barroso, no voto exarado no julgamento do MS 32.201, embora tenha advertido que a atuação do TCU, em sua acepção clássica, não se qualifica como exercício do poder de polícia, ressaltou que a Lei 9.873/1999 assumiria vocação regulatória geral da prescrição do exercício da competência sancionadora da Administração Pública, sendo sua disciplina aplicável a qualquer ação punitiva da Administração Pública Federal, exceto àquelas esferas em que exista regulamentação específica. Ademais, em virtude da autonomia científica do Direito Administrativo, não haveria razão plausível para suprimir a omissão da Lei Orgânica do Tribunal de Contas da União, no tocante ao estabelecimento de um prazo prescricional próprio, valendo-se das normas de direito civil, e não das de direito administrativo.
21.3. Eis algumas ementas que evidenciam o entendimento predominante do STF:
Ementa: AGRAVO REGIMENTAL EM MANDADO DE SEGURANÇA. TOMADA DE CONTAS ESPECIAL. TRIBUNAL DE CONTAS DA UNIÃO. CONDENAÇÃO A RESSARCIMENTO AO ERÁRIO. PRESCRIÇÃO. MARCO INTERRUPTIVO. ART. 2°, II, DA LEI 9.873/1999. ATO INEQUÍVOCO DE APURAÇÃO DO FATO. DISCUSSÃO. DIREITO LÍQUIDO E CERTO. DEMONSTRAÇÃO. INOCORRÊNCIA. SUBSISTÊNCIA DA DECISÃO AGRAVADA. AGRAVO A QUE SE NEGA PROVIMENTO. I - As razões do agravo regimental são inaptas para desconstituir os fundamentos da decisão agravada, que, por isso, se mantêm hígidos. II - Aplicando-se a regulamentação da Lei 9.873/1999 ao caso concreto, observa-se que a pretensão sancionatória do TCU, em relação aos atos praticados pelo impetrante, levando-se em consideração a ocorrência de 5 causas interruptivas da prescrição, não teria sido fulminada pelo decurso do tempo. III - A pretensão do recorrente, fundada na discussão sobre os fatos apontados como marcos interruptivos da prescrição da pretensão punitiva da Administração Pública, refoge aos estreitos limites do mandamus, ante a ausência de liquidez e certeza do direito pleiteado. IV - Agravo regimental a que se nega provimento. MS 36067 ED-AgR. Órgão julgador: Segunda Turma. Relator (a) : Min. Ricardo Lewandowski. Julgamento: 18/10/2019
Ementa: AGRAVO REGIMENTAL EM RECLAMAÇÃO. TRIBUNAL DE CONTAS DA UNIÃO. TOMADA DE CONTA ESPECIAL. PRESCRIÇÃO DA PRETENSÃO PUNITIVA. RECONHECIDA EM DECISÃO DO SUPREMO TRIBUNAL FEDERAL. PRESCRITIBILIDADE DO RESSARCIMENTO AO ERÁRIO FUNDADA EM DECISÃO DE TRIBUNAL DE CONTAS. AÇÃO DE IMPROBIDADE ADMINISTRATIVA COM PEDIDO DE RESSARCIMENTO JÁ EM CURSO. AGRAVO REGIMENTAL A QUE SE NEGA PROVIMENTO. I - O acórdão do TCU determinou a formação de processo administrativo para avaliarem, efetivamente, a eventual responsabilização do agravado para o ressarcimento do dano ao erário, contrariando, assim, autoridade desta Corte no MS 35.512/DF, uma vez que houve a concessão da segurança para declarar a ocorrência da prescrição da pretensão punitiva do TCU em relação às infrações imputadas a ele, destacando-se que a União poderia perseguir os valores referentes ao ressarcimento dos danos na esfera judicial. II - Agravo regimental a que se nega provimento. (Rcl 39497 AgR. Órgão julgador: Segunda Turma. Relator (a) : Min. Ricardo Lewandowski. Julgamento: 10/10/2020) 
Ementa: MANDADO DE SEGURANÇA. DIREITO ADMINISTRATIVO. TRIBUNAL DE CONTAS DA UNIÃO. SERVIDOR DA SECRETARIA DE SAÚDE DO ESTADO DO ACRE. FISCALIZAÇÃO OMISSA E DEFICIENTE NA EXECUÇÃO DE DOIS CONVÊNIOS FIRMADOS ENTRE A SECRETARIA ESTADUAL E O MINISTÉRIO DA SAÚDE. APLICAÇÃO DE MULTA. ARTS. 28, II, E 58, II, DA LEI 8.443/1992. ART. 268, II, DO REGIMENTO INTERNO DO TCU. PRESCRIÇÃO DA PRETENSÃO SANCIONATÓRIA. OCORRÊNCIA. APLICAÇÃO DA LEI 9.873/1999. PRECEDENTES DESTE STF. MEDIDA LIMINAR DEFERIDA E RATIFICADA NO EXAME DE MÉRITO. SEGURANÇA CONCEDIDA PARA AFASTAR A MULTA APLICADA. 1. A prescrição da pretensão punitiva do TCU é regulada pela Lei 9.873/1999, descabendo a aplicação do prazo decenal previsto na legislação civil (art. 205 do Código Civil) . Ao revés, incide o prazo quinquenal previsto na Lei 9.873/1999 (MS 32201, Rel. Min. Roberto Barroso, PRIMEIRA TURMA, DJe 7/8/2017; MS 35.512-AgR, Rel. Min. Ricardo Lewandowski, SEGUNDA TURMA, DJe 21/6/2019) . 2. In casu, na linha do parecer apresentado pelo Ministério Público Federal e da decisão liminar de minha lavra, é inequívoca a superação do prazo prescricional quinquenal. Os ilícitos apontados pela Corte de Contas ocorreram em julho de 2006, tendo o processo de auditoria sido instaurado em 9/10/2006. A ordem de citação do responsável para a audiência, por sua vez, ocorreu em 25/6/2007. Entretanto, a decisão condenatória recorrível foi exarada somente em 31/5/2016, data da prolação do Acórdão 3513/2016-TCU-Primeira Câmara. 3. Ex positis, CONCEDO A SEGURANÇA unicamente para afastar a sanção de multa aplicada ao impetrante, nos autos da Tomada de Contas Processo 023.288/2006-0, máxime da ocorrência de prescrição da pretensão punitiva do Tribunal de Contas da União. MS 35940. (Órgão julgador: Primeira Turma. Relator (a) : Min. Luiz Fux. Julgamento: 16/06/2020) .
21.4. Essa orientação também foi seguida nas seguintes decisões monocráticas: MS 36.127-MC/DF e MS 35.940-MC/DF, Rel. Min. Luiz Fux; MS 35.294, MS 35.539/DF e MS 35.971-TP/DF, Rel. Min. Marco Aurélio; MS 34.256 MC/DF, MS 36.054-MC e MS 36.067-MC/DF, Rel. Min. Ricardo Lewandowski.
21.5. O Supremo Tribunal Federal tem se pronunciado no sentido de reconhecer não só a aplicação da prescrição quinquenal com fulcro na interpretação da Lei 9.873/1999, mas também a incidência dos marcos interruptivos do prazo prescricional consignados na referida lei, tantas vezes quanto presentes os suportes fáticos (MS 32201, Relator: Min. Roberto Barroso) . 
21.6. Entendimento que também foi adotado nas seguintes decisões monocráticas: MS 36.054, MS 34.256-MC, MS 35.512 e MS 36.067-MC, todos de relatoria do Min. Ricardo Lewandowski; MS 35.294, MS 35.539 e MS 35.971-TP, todos de relatoria do Min. Marco Aurélio; MS 32.201, Rel. Min. Roberto Barroso, e MS 36.127-MC e MS 35.940-MC, Min. Luiz Fux.
21.7. Em relação ao termo inicial da contagem do prazo prescricional, o "caput" do art. 1º da Lei 9.873/1999 oferece solução que não destoa do modelo adotado pelo TCU no incidente de uniformização de jurisprudência, em que se examinou a prescrição da pretensão punitiva, nos termos do Acórdão 1441/2016-TCU-Plenário (Rel. Min. Benjamin Zymler) , com a adição da particularidade de explicitar o caso de infrações permanentes ou continuadas:
	a) Regra geral: "data da prática do ato" (o que equivale a "ocorrência da irregularidade sancionada") ;
	b) Regra especial: "no caso de infração permanente ou continuada, do dia em que tiver cessado".
A Lei 9.873/1999, no art. 2º, estabelece as causas interruptivas da prescrição punitiva, consoante abaixo transcrito, já na redação conferida pela Lei 11.941/2009:
Art. 2º Interrompe-se a prescrição da ação punitiva:
I - pela notificação ou citação do indiciado ou acusado, inclusive por meio de edital;
II - por qualquer ato inequívoco, que importe apuração do fato;
III - pela decisão condenatória recorrível.
IV - por qualquer ato inequívoco que importe em manifestação expressa de tentativa de solução conciliatória no âmbito interno da administração pública federal.
21.8. O quadro a seguir indica alguns eventos processuais, ocorridos no curso de uma TCE (fase interna e externa) - instaurada em razão de irregularidades na aplicação de recursos da União transferidos a entes subnacionais - que poderiam ser enquadrados nas causas de interrupção da prescrição acima apontadas, sem prejuízo, é claro, de outras ocorrências fáticas elegíveis como marco interruptivo, a depender da forma de proceder de cada entidade ou órgão tomador de contas.
	I - pela notificação ou citação do indiciado ou acusado, inclusive por meio de edital;	(i) notificação no âmbito do procedimento administrativo de ressarcimento previamente à instauração da TCE;

	 (ii) notificação efetuada pelo órgão tomador de contas acerca da instauração da TCE;

	 (iii) citação efetuada pelo TCU.

	*Data da ciência da notificação ou citação pelos responsáveis ou de publicação do edital no DOU.

	II - por qualquer ato inequívoco, que importe apuração do fato;

	* procedimento que evidencie a apuração dos fatos irregulares, com o objetivo quantificar o dano e identificar possíveis responsáveis.	(i) relatório de sindicância ou PAD;

	 (ii) relatório de apuração de irregularidades referente ao processo administrativo prévio à instauração da TCE;

	 (iii) relatórios de fiscalização, pareceres, despachos, informações e memorandos relacionados à apuração dos fatos irregulares;

	 (iv) relatório do tomador de contas;

	 (v) relatório do controle interno; 

	 (vi) termo de instauração ou designação de instauração da TCE;

	 (vii) autuação da TCE no TCU; entre outras causas.

	*Há quem inclua nesse grupo diligências que comprovam providências do responsável sobre as irregularidades investigadas.

	III - pela decisão condenatória recorrível.	(i) Verifica-se apenas no âmbito do TCU com a data da prolação do acórdão condenatório recorrível.

	IV - por qualquer ato inequívoco que importe em manifestação expressa de tentativa de solução conciliatória no âmbito interno da administração pública federal.	(i) pedido de parcelamento;

	 (ii) pagamento parcial do débito;

	 (iii) qualquer manifestação do responsável que demonstre claramente a sua intenção de recolher o débito.

21.9. Bem se vê, portanto, que haveria uma multiplicidade de causas de interrupção da prescrição, conforme se depreende do art. 2º da Lei 9.873/1999. Tal exegese encontra respaldo em precedentes do STF, a exemplo do que se decidiu no julgamento do MS 36.067 (Rel. Min. Ricardo Lewandowski) , com destaque para trecho do voto em que o Relator reconhece cinco causas de interrupção da prescrição, in verbis:
 (...) Assim, faz-se necessário levar em consideração que, apesar de os fatos objeto da apuração conduzida pela Corte de Contas remontarem aos anos de 1999 e 2000, período no qual o impetrante era Secretário de Saúde municipal, o Tribunal de Contas da União deu prosseguimento à tomada de contas especial por ter constatado a ocorrência de 5 causas interruptivas da prescrição, a saber: 
a) relatório de auditoria em conjunto realizada pelo Denasus e pela Secretaria Federal de Controle, lavrado em 06/07/2001, sendo este, certamente, um ato inequívoco que importou a apuração do fato (art. 2º, II, da Lei n. 9.873/1999) ; 
b) instauração de Tomada de Contas Especial pelo FNS, ocorrida em 05/10/2005, sendo este também, certamente, um ato inequívoco que importou a apuração do fato (art. 2º, II, da Lei n. 9.873/1999) ; 
c) a autuação da presente Tomada de Contas Especial no âmbito do Tribunal de Contas da União, ocorrida em 12/08/2008, sendo este também, certamente, um ato inequívoco que importou a apuração do fato (art. 2º, II, da Lei n. 9.873/1999) ; 
d) o ato que ordenou a citação do responsável, ora impetrante, ocorrida em 12/07/2010 (art. 2º, I, da Lei n. 9.873/1999) ; e) o exercício do poder punitivo ocorrido em 20/06/2012, data da prolação do Acórdão 1563/2012-TCU-Plenário (art. 2º, III, da Lei n. 9.873/1999) .
21.10 No caso concreto, tendo como parâmetro a tese firmada pelo STF, no RE 636.886, no sentido de que ambas as pretensões do TCU (sancionatória e ressarcitória) sujeitam-se ao prazo prescricional de 5 anos previsto na Lei 9.873/1999, considerando, ainda, o sistema prescricional descrito na citada lei, inclusive as causas de suspensão e de interrupção da prescrição, temos os seguintes eventos processuais que importaram na apuração dos fatos (art. 2º, II, da Lei n. 9.873/1999) :
	a) Termo de inquirição de indiciado, em 7/5/2012 (peça 29, p. 19-22) ;
	b) Termo de Interrogatório, em 1º/12/2015 (peça 32, p. 10-15) ;
	c) Notificação 001 - Sind/1º Gpt E, de 8/3/2018 (peça 31, p. 13-14 e 17-19) ;
	d) Ofício 002-Sind/Cmdo 1º Gpt E, de 21/5/2018 (peça 31, p. 51, 53 e 56-58) ; e
	e) Ofício acostado à peça 38, recebido em 14/5/2019, conforme AR (peça 39) .
21.11. Analisando-se a data inicial de conhecimento da prática do ato irregular, em 31/1/2009, bem como a sequência de eventos processuais enumerados no item anterior, os quais teriam o condão de interromper a prescrição no entender do STF, observa-se que não transcorreu o prazo de 5 (cinco) anos entre os eventos listados, o que, no entendimento sufragado pelo STF no julgamento do RE 636.886, acarretaria a prescrição da pretensão sancionatória e ressarcitória a cargo do TCU.
21.12. Além disso, o caso tratado no RE 636.886 (Tema 899 da repercussão geral) diz respeito à fase de execução judicial de deliberação do Tribunal de Contas, tanto assim que, para deslindá-lo, foi necessária a aplicação da Lei 6.830/1980 (Lei de Execuções Fiscais) , diploma legal evidentemente inaplicável à fase que antecede a formação do título executivo extrajudicial do TCU, caracterizada pela atuação do órgão de controle externo até a prolação do acórdão.
21.13. Veja-se que foram opostos embargos declaratórios contra a referida decisão do STF, os quais foram rejeitados pela maioria da Suprema Corte (Plenário, Sessão Virtual de 13.8.2021 a 20.8.2021) , confirmando, portanto, a abrangência da deliberação prolatada na fixação do tema 899, razão por que se deve adotar a orientação prevalente no TCU, no sentido de que a matéria ali tratada alcançaria tão somente a fase judicial de cobrança do título extrajudicial, não atingindo os processos de controle externo, mantendo-se, desse modo,  a interpretação adotada pela Suprema Corte, em 2008, no Mandado de Segurança - MS 26.210, oportunidade em que foi definida a tese da imprescritibilidade das ações de ressarcimento ao erário:
A suspensão pelo STF das demandas nas quais esteja em questão a prescritibilidade da pretensão de ressarcimento ao erário com base em decisão de tribunal de contas (RE 636.886/STF) alcança tão somente a fase judicial de cobrança do título extrajudicial, não atingindo os processos de controle externo em trâmite. Até julgamento definitivo em contrário pelo STF, permanece o entendimento do TCU acerca da imprescritibilidade das pretensões de ressarcimento decorrentes de tomadas de contas especiais. (Acórdão 1267/2019-TCU-Plenário, Relator: Min. AROLDO CEDRAZ) 
A suspensão pelo STF das demandas nas quais esteja em questão a prescritibilidade da pretensão de ressarcimento ao erário com base em decisão de tribunal de contas (RE 636.886/STF) alcança tão somente a fase judicial de cobrança do título extrajudicial, não atingindo os processos de controle externo em trâmite. Até julgamento definitivo em contrário pelo STF, permanecem imprescritíveis as pretensões de ressarcimento decorrentes de tomadas de contas especiais. (Acórdão 7930/2018-TCU-Segunda Câmara, Relatora: Min. ANA ARRAES) .
21.14. A despeito da verificação da ocorrência ou não das prescrições das pretensões punitiva e ressarcitória, fundadas no entendimento do STF e com base na Lei 9.873/1999, o assunto ainda não se encontra pacificado no âmbito do TCU, conforme evidenciado no voto do recente Acórdão 405/2021-TCU-Plenário, Rel. Min. Bruno Dantas (grifamos) :
No que concerne às questões preliminares alegadas pelos recorrentes, acolho integralmente as análises efetivadas pela Serur. Foram enfrentadas e afastadas com propriedade cada um dos argumentos apresentados pelos recorrentes, razão pela qual incorporo seus fundamentos às minhas razões de decidir, sem prejuízo das seguintes considerações acerca do instituto da prescrição nos processos que tramitam nesta Corte de Contas.
Sobre a prescrição da pretensão ressarcitória, sabe-se que há tempos este Tribunal, baseado em precedentes do STF e na interpretação do art. 37, § 5º, da Constituição Federal de 1988, tem adotado o entendimento, consolidado na súmula 282, de que "as ações de ressarcimento movidas pelo Estado contra os agentes causadores de danos ao erário são imprescritíveis".
Ocorre que o Supremo Tribunal Federal (STF) , ao julgar o Recurso Extraordinário 636.886/AL, fixou, com repercussão geral, o seguinte enunciado para o Tema 899: "É prescritível a pretensão de ressarcimento ao erário fundada em decisão de Tribunal de Contas".
Entendo que esse julgado do STF pode vir a ensejar a revisão da jurisprudência deste Tribunal.
No entanto, reconheço que, nos moldes em que foi fixada a tese da Suprema Corte, existem muitas dúvidas e lacunas a serem sanadas, que tornam extremamente difícil a sua imediata aplicação, de forma genérica e abrangente, aos processos que tramitam neste Tribunal. Dada a ausência de lei específica, não há prazo prescricional estabelecido - em lei ou mesmo pela Suprema Corte - para a atuação do TCU na apuração de danos ao erário, bem como sobre como se daria o início da contagem e as interrupções desse prazo.
Ademais, embora o verbete já tenha sido publicado, a decisão ainda é passível de impugnação mediante Embargos de Declaração, possibilitando o esclarecimento dessas questões ou mesmo a modulação de efeitos, com impacto nos processos em curso.
Até que sobrevenham todos esses esclarecimentos e definições, embora desejável, não é possível a imediata aplicação, com a devida segurança, da tese fixada pelo STF no âmbito do TCU. Por outro lado, não se pode deixar de dar encaminhamento aos incontáveis processos que tangenciam essa discussão neste Tribunal.
Dessa forma, tenho me curvado à compreensão dos meus pares pela manutenção, por ora, do entendimento que há anos vem sendo adotado pelo TCU e pelo próprio STF, no sentido de considerar imprescritíveis as ações de ressarcimento ao erário.
A controvérsia também se verifica no entendimento acerca do prazo quinquenal para a prescrição da pretensão punitiva desta Corte, nos termos do art. 1º da Lei 9.873/1999, adotado pelo Supremo Tribunal Federal no julgamento do MS 32.201. Todavia, por não existir decisão definitiva sobre este assunto, o TCU tem mantido, em seus julgados, a jurisprudência firmada por meio do Acórdão 1441/2016-TCU-Plenário.
Não se trata, cabe registrar, de desrespeito ou ignorância ao entendimento adotado pela Suprema Corte, tampouco de se fixar qualquer jurisprudência sobre a sua abrangência neste momento. Apenas entendo que, considerando a indefinição e a possiblidade de modulação da decisão, não seria produtivo, e causaria enorme incerteza, se este Tribunal revisse sua atuação e logo depois a alterasse novamente
21.15. O entendimento atual pela imprescritibilidade das ações de ressarcimento ainda é o prevalecente, conforme tratado nos Acórdão 341/2021-TCU-Plenário e da relatoria do Min. Benjamin Zymler e Acórdão 3047/2021-TCU-Segunda Câmara e da relatoria do Min. André de Carvalho, dentre outros.
21.16. Por outro lado, especificamente no que tange à prescrição da pretensão punitiva, verifica-se que o Acórdão 1441/2016-TCU-Plenário, Rel. Min. Benjamin Zymler, que uniformizou a jurisprudência acerca dessa questão, subordinou tal prescrição ao prazo prescricional geral indicado no art. 205, do Código Civil, que é de dez anos, contado da data de ocorrência da irregularidade sancionada, nos termos do art. 189, do Código Civil, sendo este prazo interrompido pelo ato que ordenar a citação, a audiência ou a oitiva do responsável.
21.17. No caso em exame, considerando que o prazo para a apresentação da prestação de contas final expirou em 31/1/2009 e que o ato de ordenação da citação foi assinado em 22/3/2021 (peça 62) , ocorreu a prescrição da pretensão punitiva.
21.18. No entanto, diferente do entendimento esposado pelo responsável, não se configurou a prescrição da pretensão ressarcitória ao erário, mas tão somente aquela relacionada à pretensão punitiva a cargo do TCU.
22. Argumento
22.1. O responsável alega que o mérito e o objetivo de ressarcimento da presente tomada de contas especial é o mesmo que o da sindicância NUP: 64278.001254/2018-13, que culminou com a cobrança do débito em 44 parcelas mensais no de R$4.262,63 até alcançar o valor total de R$187.555,59, e contra a qual o defendente ajuizou uma ação ordinária; o de uma ação de improbidade administrativa em curso, com pedido de ressarcimento integral do débito; o de uma ação penal militar, em cujo voto condutor há menção de possiblidade de aplicação dos valores recebidos indevidamente em reformas no batalhão em que comandava (a partir do valor da rubrica orçamentária prevista para esse tipo de despesas) , e reconhecimento de que não houve enriquecimento ilícito, tendo finalmente declarado ex officio a extinção da punibilidade pelo advento da prescrição da pretensão punitiva intercorrente.
23. Análise 
23.1. O responsável confunde a instância administrativa desta Tomada de Contas Especial, regulada pela Lei 8.443/1992, com a cível, relativa às ações de improbidade administrativa, tratada no âmbito judicial e regulada pela Lei 8.429/1992. O princípio da independência das instâncias autoriza eventuais condenações simultâneas nas diferentes esferas de discussão do mérito. Os recolhimentos porventura já efetuados servem como comprovação em fase da execução em quaisquer delas, possibilitando até a quitação do débito.
23.2. O mesmo equívoco acontece com a ação penal militar referida pelo defendente. Sem contar com nenhuma prova documental e a partir da mera comparação entre a receita recebida indevidamente e o valor da rubrica orçamentária já prevista para reformas na unidade, ambos os votos, condutor e vencido, além de salientarem a ausência de comprovação documental, pericial e testemunhal da alegada reforma, fazem mera digressão quanto à possibilidade de aplicação dos valores em reformas no batalhão em que o defendente comandava, sem que, com isso, fosse possível fazer o nexo causal entre os valores indevidamente recebidos e a suposta execução física do serviço. 
23.3. Destarte, não se pode inferir que houve negação do fato e de sua autoria e nem resta comprovado o nexo causal entre a pretensa reforma e a receita auferida com a construção dos poços em terrenos particulares, nem tampouco o recolhimento integral do valor à Conta Única do Tesouro Nacional. É o que podemos deduzir dos seguintes excertos, verbis:
Para além, observo que o Juízo a quo bem fundamentou, nesse ponto, a Decisão. Vide: 
" (...) Com relação à alegação da defesa, de que o dinheiro teria sido aplicado na reforma das instalações do quartel, tal fato não restou minimamente comprovado em nenhuma das duas perícias contábeis realizadas, ao contrário, o primeiro laudo (fls. 1075/1079 do volume V do IPM) apontou que não há elementos de provas documentais ou testemunhais de que o valor pudesse ter sido utilizado nas reformas. Já o segundo laudo pericial (Apenso 6) , constatou que os gastos com as obras (apurado em perícia específica) superou em apenas R$ 3.273,54 dos recursos orçamentários recebidos pela OM, ou seja, ainda restaria um saldo de R$92.031,46 oriundo das perfurações, sem comprovação do destino. (...) ". 
A interpretação do conjunto probatório levada a cabo pelo Conselho Especial de Justiça atribuiu maior relevância às conclusões da Perícia Técnica acostada no Evento 1, 309-Apenso, fl. 28, o que, a meu sentir, não foi o melhor caminho. Mas, por se tratar de questão fática que influi no deslinde da causa, reservo-me o direito de apreciá-la no mérito.
 (...) 
É bem verdade que um dos peritos que assinou o Laudo anexado aos autos ainda na fase inquisitorial, 2º Ten Ex VIVIANE DO SOCORRO OLIVEIRA DE QUEIROZ, citou em seu depoimento (às fls. 158 e 159) a dificuldade que tiveram para elaboração do Laudo. Confira-se a seguir: 
"... respondeu que em relação a perfuração de poços, nada tem a informar; que elaborou um laudo solicitado pelo Sr. Encarregado do IPM visando certificar a realização de obras e reformas no 3º BEC; que os itens a serem verificados já foram listados pelo Encarregado do IPM na solicitação; que foi para verificar os itens listados, mas não teve como afirmar com certeza que as obras foram realizadas, uma vez que, segundo consta no documento elas foram feitas no período de 2007 a 2009 e a depoente foi ao batalhão para cumprir as diligências em 2012; que o chefe do pelotão de obras indicou à depoente o Cb Getúlio que, segundo informações, trabalhou nas obras relacionadas; que na verdade foi aferir o valor da realização das obras; que não tinha como confirmar com certeza se tais obras foram realizadas; que foi designada uma equipe de 3 membros para realização da perícia, a depoente, como engenheira e mais dois oficiais contadores; que a depoente participou da parte física, mas ao final, toda a equipe se reuniu para fazer o relatório e pôde constatar que não havia um controle efetivo do emprego do material; que o valor gasto na obra segundo consta no laudo é de R$ 195.841,68; que o Cb Getúlio disse que no período de 2007 a 2009 foram realizadas algumas obras, mas não apontou quais foram realizadas e em que ano; que, como engenheira, pôde constatar divergências no que foi apontado para o que foi vistoriado; que a seção de refrigeração não aparentava ter passado por obras; que somente o Cb Getúlio acompanhou a depoente na vistoria. Às perguntas do Ministério Público Militar respondeu que a equipe solicitou notas fiscais ou qualquer documento que comprovasse a compra de material, serviços terceirizados, mas tais documentos não foram apresentados, deram como resposta que não foram encontrados; que foi identificado que o batalhão recebeu recursos para realização de obras; que foi recebido o valor de R$ 192.568,14; que o somatório do valor recebido da dotação orçamentária com o valor recebido com perfuração de poços é superior ao valor gasto nas obras. As perguntas da Defesa do 1º acusado respondeu que não foi possível aferir a destinação do recurso orçamentário até porque não havia um controle de destinação de materiais. As perguntas da Defesa do 2º acusado respondeu que usou como referência para chegar ao valor final da Tabela SINAPI/2007, uma vez que a solicitação para diligência era verificar as obras realizadas no período de janeiro de 2007 a janeiro de 2009." (peça 83, p. 7-8 e 31-32) 
23.4. Ademais, após justificar a nova tipificação penal do ato ilícito, na ementa da Apelação 0000001-66.2012.7.10.0010 há referência à conduta dolosa do defendente, nos seguintes termos:
Os elementos probatórios coligidos levam a concluir que a conduta perpetrada se amolda ao tipo penal de inobservância de lei, regulamento ou instrução (art. 324 do CPM) . É indubitável a atitude dolosa do oficial que possuía longa experiência de serviço, e, certamente, era conhecedor da incumbência de zelar pelo acatamento dos normativos legais aos quais estava vinculado (peça 83, p. 3, grifo nosso) . 
23.5. Enfim, mesmo se as sentenças coligidas viessem a favorecer o defendente, elas não vinculam a decisão administrativa a ser proferida por este Tribunal e nem acarretam qualquer prejuízo a sua competência de verificar a boa e regular aplicação dos recursos federais. Nesse aspecto, o responsável não logrou comprovar documentalmente o cerne de sua defesa, consistente na pretensa aplicação da receita auferida ilicitamente na perfuração de poços particulares, em benefício da reforma do batalhão que comandava, e nem muito menos provou seu recolhimento integral à Conta Única do Tesouro Nacional. 
23.6. Assim, aplicam-se ao caso os seguintes enunciados de jurisprudência:
O ônus de comprovar a regularidade integral na aplicação dos recursos públicos compete ao gestor, por meio de documentação consistente, que demonstre cabalmente os gastos efetuados, bem assim o nexo causal entre estes e os recursos repassados (Acórdão 1438/2010-TCU-Primeira Câmara, rel. Min.  Augusto Nardes) .
O ônus de comprovar a regularidade integral na aplicação de recursos públicos compete ao gestor, por meio de documentação consistente, que demonstre cabalmente os gastos efetuados, bem assim o nexo causal entre a execução do objeto e os recursos repassados (Acórdão 7240/2012-TCU-Segunda Câmara, rel. Min.  Augusto Nardes) .
A existência de processos no Poder Judiciário e no TCU com idêntico objeto não caracteriza repetição de sanção sobre mesmo fato (bis in idem) nem litispendência. No ordenamento jurídico brasileiro vigora o princípio da independência das instâncias, em razão do qual podem ocorrer condenações simultâneas nas diferentes esferas jurídicas. O recolhimento do débito, em um ou outro processo, serve para comprovação de quitação e sana a dívida (Acórdão 2006/2013-TCU-Primeira Câmara, rel. Min.  Ana Arraes) .
O fato de a mesma causa estar sendo discutida no Poder Judiciário não afasta a competência do TCU para apreciá-la e determinar a adoção de providências que lhe caibam. Não existe litispendência entre processo do TCU e outro que trate do mesmo assunto em tramitação no Poder Executivo ou no Poder Judiciário (Acórdão 1295/2007-TCU-Primeira Câmara, rel. Min.  Valmir Campelo) .
Não há bis in idem nem litispendência pelo fato de existirem processos no Poder Judiciário e no TCU pelos mesmos motivos (Acórdão 1125/2010-TCU-Primeira Câmara, rel. Min.  Valmir Campelo) .
O TCU exerce a sua jurisdição independentemente das demais instâncias. O Tribunal possui competências próprias e privativas, estatuídas pela Constituição Federal e pela sua Lei Orgânica, inexistindo litispendência entre o processo do TCU e outro versando sobre idêntica matéria no âmbito do Poder Judiciário (Acórdão 2964/2015-TCU-Plenário, rel. Min.  Augusto Nardes) .
A existência de processos no Poder Judiciário e no TCU com idêntico objeto não caracteriza repetição de sanção sobre mesmo fato (bis in idem) nem litispendência. No ordenamento jurídico brasileiro, com exceção da sentença penal absolutória negando a existência do fato ou da autoria (art. 935 do Código Civil) , vigora o princípio da independência das instâncias, em razão do qual podem ocorrer condenações simultâneas nas diferentes esferas jurídicas (cível, criminal e administrativa) . O recolhimento do débito, em um ou outro processo, serve para comprovação de quitação e sana a dívida (Acórdão 1038/2019-TCU-Plenário, rel. Min.  Benjamin Zymler) .
A existência de ação judicial com o mesmo objeto de tomada de contas especial não justifica o sobrestamento do processo no âmbito do TCU, pois, além de serem instâncias independentes, a eventual quitação da dívida elide o débito em ambos os processos (Acórdão 2470/2009-TCU-Plenário, rel. Min.  Raimundo Carreiro) .
24.	Da análise procedida acima, verifica-se que os argumentos de defesa não foram suficientes para elidir a irregularidade pela qual está sendo responsabilizado, de forma que devem ser rejeitados.
25.	Não há elementos para que se possa efetivamente aferir e reconhecer a ocorrência de boa-fé na conduta de Paulo Roberto de Souza, podendo este Tribunal, desde logo, proferir o julgamento de mérito pela irregularidade das contas, conforme os termos dos §§ 2º e 6º do art. 202 do Regimento Interno do TCU, condenando-se o responsável ao débito apurado.
Prescrição da Pretensão Punitiva
26.	Vale ressaltar que a pretensão punitiva do TCU, conforme Acórdão 1441/2016-TCU-Plenário, Relator Min. Benjamin Zymler, que uniformizou a jurisprudência acerca dessa questão, subordina-se ao prazo geral de prescrição indicado no art. 205 do Código Civil, que é de dez anos, contado da data de ocorrência da irregularidade sancionada, nos termos do art. 189 do Código Civil, sendo este prazo interrompido pelo ato que ordenar a citação, a audiência ou a oitiva do responsável.
27.	No caso em exame, ocorreu a prescrição, uma vez que a irregularidade sancionada ocorreu em 31/1/2009, e o ato de ordenação da citação ocorreu em 22/2/2021.
CONCLUSÃO
28.	Em face da análise promovida na seção "Exame Técnico", propõe-se rejeitar as alegações de defesa de Paulo Roberto de Souza, uma vez que não foram suficientes para sanar as irregularidades a ele atribuídas e nem afastar o débito apurado. Ademais, inexistem nos autos elementos que demonstrem a boa-fé do responsável ou a ocorrência de outras excludentes de culpabilidade.
29.	Verifica-se também que houve a prescrição da pretensão punitiva, conforme análise já realizada.
30.	Tendo em vista que não constam dos autos elementos que permitam reconhecer a boa-fé do responsável, sugere-se que as suas contas sejam julgadas irregulares, nos termos do art. 202, § 6º, do Regimento Interno do TCU, com a imputação do débito atualizado monetariamente e acrescido de juros de mora, nos termos do art. 202, § 1º do Regimento Interno do TCU.
31.	Por fim, como não houve elementos que pudessem modificar o entendimento acerca das irregularidades em apuração, mantém-se a matriz de responsabilização presente na peça 54.
PROPOSTA DE ENCAMINHAMENTO
32.	Diante do exposto, submetemos os autos à consideração superior, propondo ao Tribunal:
rejeitar as alegações de defesa apresentadas pelo responsável Paulo Roberto de Souza (CPF: XXX.217.297-XX) ; 
julgar irregulares, nos termos dos arts. 1º, inciso I, 16, inciso III, alíneas b e c, da Lei 8.443/1992, c/c os arts. 19 e 23, inciso III, da mesma Lei, as contas do responsável Paulo Roberto de Souza (CPF: XXX.217.297-XX) , condenando-o ao pagamento das importâncias a seguir especificadas, atualizadas monetariamente e acrescidas dos juros de mora, calculadas a partir das datas discriminadas até a data da efetiva quitação do débito, fixando-lhe o prazo de quinze dias, para que comprove, perante o Tribunal, o recolhimento das referidas quantias aos cofres do Tesouro Nacional, nos termos do art. 23, inciso III, alínea "a", da citada lei, c/c o art. 214, inciso III, alínea "a", do Regimento Interno do TCU.  
	Débitos relacionados ao responsável Paulo Roberto de Souza (CPF: XXX.217.297-XX) :
	Data de ocorrência
	Valor histórico (R$) 

	8/7/2008
	5.500,00

	15/8/2008
	3.500,00

	17/8/2008
	1.500,00

	19/8/2008
	1.750,00

	1/10/2008
	2.500,00

	8/10/2008
	2.500,00

	9/10/2008
	2.500,00

	10/10/2008
	1.750,00

	11/10/2008
	2.000,00

	29/10/2008
	2.500,00

	31/1/2009
	83.180,00

Valor atualizado do débito (com juros) em 9/9/2021: R$ 299.955,17.
autorizar, desde logo, a cobrança judicial da dívida, caso não atendida a notificação, na forma do disposto no art. 28, inciso II, da Lei 8.443/1992;
autorizar também, desde logo, se requerido, com fundamento no art. 26, da Lei 8.443, de 1992, c/c o art. 217, §§ 1º e 2º do Regimento Interno do TCU, o parcelamento da dívida em até 36 parcelas, incidindo, sobre cada parcela, corrigida monetariamente, os correspondentes acréscimos legais, fixando-lhe o prazo de quinze dias, a contar do recebimento da notificação, para comprovar, perante o Tribunal, o recolhimento da primeira parcela, e de trinta dias, a contar da parcela anterior, para comprovar os recolhimentos das demais parcelas, devendo incidir, sobre cada valor mensal, atualizado monetariamente, os juros de mora devidos, no caso do débito, na forma prevista na legislação em vigor, alertando o responsável de que a falta de comprovação do recolhimento de qualquer parcela importará o vencimento antecipado do saldo devedor, nos termos do § 2º do art. 217 do Regimento Interno deste Tribunal; 
enviar cópia do Acórdão a ser prolatado à Procuradoria da República no Estado do Piauí, nos termos do § 3º do art. 16 da Lei 8.443/1992, c/c o § 7º do art. 209 do Regimento Interno do TCU, para adoção das medidas cabíveis; e
enviar cópia do Acórdão que vier a ser proferido ao Comando do 1º Grupamento de Engenharia - MD/CE e ao responsável, para ciência;
informar à Procuradoria da República no Estado do Piauí, ao Comando do 1º Grupamento de Engenharia - MD/CE e ao responsável que a presente deliberação, acompanhada do Relatório e do Voto que a fundamenta, está disponível para a consulta no endereço www.tcu.gov.br/acordaos, além de esclarecer que, caso requerido, o TCU poderá fornecer sem custos as correspondentes cópias, de forma impressa; e
informar à Procuradoria da República no Estado do Piauí que, nos termos do parágrafo único do art. 62 da Resolução TCU 259/2014, os procuradores e membros do Ministério Público credenciados nesta Corte podem acessar os presentes autos de forma eletrônica e automática, ressalvados apenas os casos de eventuais peças classificadas como sigilosas, as quais requerem solicitação formal.
2.	O representante do MPTCU que atuou no feito, Procurador Julio Marcelo de Oliveira, anuiu às conclusões da unidade técnica, conforme parecer exarado à peça 94, a seguir transcrito:
	A Secretaria de Controle Externo de Tomada de Contas Especial (SecexTCE) opina, em pareceres uniformes, no sentido de o TCU (peças 91 a 93) :
"a) rejeitar as alegações de defesa apresentadas pelo responsável Paulo Roberto de Souza (CPF: XXX.217.297-XX) [ex-Comandante do 3º Batalhão de Engenharia de Construção, v.g., peça 6, pp. 21/3; peça 7; peça 14, pp. 12/4; e 32, pp. 10/5]; 
b) julgar irregulares, nos termos dos arts. 1º, inciso I, 16, inciso III, alíneas 'b' e 'c', da Lei 8.443/1992, c/c os arts. 19 e 23, inciso III, da mesma Lei, as contas do responsável Paulo Roberto de Souza (CPF: XXX.217.297-XX) , condenando-o ao pagamento das importâncias a seguir especificadas [R$ 109.180,00], atualizadas monetariamente e acrescidas dos juros de mora, calculadas a partir das datas discriminadas até a data da efetiva quitação do débito, fixando-lhe o prazo de quinze dias, para que comprove, perante o Tribunal, o recolhimento das referidas quantias aos cofres do Tesouro Nacional, nos termos do art. 23, inciso III, alínea 'a', da citada lei, c/c o art. 214, inciso III, alínea 'a', do Regimento Interno do TCU.  
Débitos relacionados ao responsável Paulo Roberto de Souza (CPF: XXX.217.297-XX) :
	Data de ocorrência
	Valor histórico (R$) 

	8/7/2008
	5.500,00

	15/8/2008
	3.500,00

	17/8/2008
	1.500,00

	19/8/2008
	1.750,00

	1/10/2008
	2.500,00

	8/10/2008
	2.500,00

	9/10/2008
	2.500,00

	10/10/2008
	1.750,00

	11/10/2008
	2.000,00

	29/10/2008
	2.500,00

	31/1/2009
	83.180,00

Valor atualizado do débito (com juros) em 9/9/2021: R$ 299.955,17.
c)  autorizar, desde logo, a cobrança judicial da dívida, caso não atendida a notificação, na forma do disposto no art. 28, inciso II, da Lei 8.443/1992;
d) autorizar também, desde logo, se requerido, com fundamento no art. 26, da Lei 8.443, de 1992, c/c o art. 217, §§ 1º e 2º do Regimento Interno do TCU, o parcelamento da dívida em até 36 parcelas, incidindo, sobre cada parcela, corrigida monetariamente, os correspondentes acréscimos legais, fixando-lhe o prazo de quinze dias, a contar do recebimento da notificação, para comprovar, perante o Tribunal, o recolhimento da primeira parcela, e de trinta dias, a contar da parcela anterior, para comprovar os recolhimentos das demais parcelas, devendo incidir, sobre cada valor mensal, atualizado monetariamente, os juros de mora devidos, no caso do débito, na forma prevista na legislação em vigor, alertando o responsável de que a falta de comprovação do recolhimento de qualquer parcela importará o vencimento antecipado do saldo devedor, nos termos do § 2º do art. 217 do Regimento Interno deste Tribunal; 
e) enviar cópia do Acórdão a ser prolatado à Procuradoria da República no Estado do Piauí, nos termos do § 3º do art. 16 da Lei 8.443/1992, c/c o § 7º do art. 209 do Regimento Interno do TCU, para adoção das medidas cabíveis; e
f) enviar cópia do Acórdão que vier a ser proferido ao Comando do 1º Grupamento de Engenharia - MD/CE e ao responsável, para ciência;
g) informar à Procuradoria da República no Estado do Piauí, ao Comando do 1º Grupamento de Engenharia - MD/CE e ao responsável que a presente deliberação, acompanhada do Relatório e do Voto que a fundamenta, está disponível para a consulta no endereço www.tcu.gov.br/acordaos, além de esclarecer que, caso requerido, o TCU poderá fornecer sem custos as correspondentes cópias, de forma impressa; e
h) informar à Procuradoria da República no Estado do Piauí que, nos termos do parágrafo único do art. 62 da Resolução TCU 259/2014, os procuradores e membros do Ministério Público credenciados nesta Corte podem acessar os presentes autos de forma eletrônica e automática, ressalvados apenas os casos de eventuais peças classificadas como sigilosas, as quais requerem solicitação formal."
	Em sede de defesa perante esta Corte, Paulo Roberto de Souza argumenta que, mediante desconto em folha de pagamento, "os alegados danos já estão sendo pagos (de modo irregular, o que será decidido judicialmente) " (peça 65, pp. 11 e 19) .
	Ante o que restou apurado nos autos, o Ministério Público de Contas manifesta-se de acordo com a proposição oferecida pela SecexTCE (peças 91 a 93) , considerando que os valores já satisfeitos, por meio dos descontos mensais de R$ 4.262,63, nos proventos de Paulo Roberto de Souza, consoante fichas financeiras de 2019 e de 2020 (peça 87, p. 3, e peças 88 e 89) :
	a) serão abatidos por ocasião da eventual execução da dívida, nos termos da Súmula TCU 128, no caso de condenação em débito; ou 
	b) serão regularmente restituídos, com base no art. 8º da IN/STN 2/2009[footnoteRef:2] e na Portaria Conjunta Segedam/Segecex/TCU 1/2021[footnoteRef:3], no caso de valor recolhido a maior ou indevidamente. [2:  https://sisweb.tesouro.gov.br/apex/f?p=2501:9::::9:P9_ID_PUBLICACAO:8620. Acesso em: 26 ago. 2022.]  [3: https://contas.tcu.gov.br/ords/f?p=701594:16:16507880541068::NO:RP,16:P16_XCOD_REL_DET, P16_PALAVRA:11926, portaria%20conjunta. Acesso em: 26 ago. 2022.] 
	Sobre a prescrição, o MP de Contas ressalta que, por força do Acórdão 459/2022-TCU-Plenário, a matéria está em exame no processo administrativo TC Processo 008.702/2022-5 (projeto de ato normativo acerca da prescrição da pretensão ressarcitória e da prescrição da pretensão punitiva no âmbito do controle externo) , aplicando-se, por ora, a tese da imprescritibilidade do dano ao erário (Súmula TCU 282) e da prescrição decenal da pretensão punitiva (Acórdão 1441/2016-TCU-Plenário) .
É o Relatório.

Adriano Maia Gomes de Almeida Ramos (OAB/DF 35.042).

Procurador Júlio Marcelo de Oliveira.

TOMADA DE CONTAS ESPECIAL. 3º BATALHÃO DE ENGENHARIA E CONSTRUÇÃO - BEC. COMANDO DO EXÉRCITO. PERFURAÇÃO DE 37 POÇOS ARTESIANOS EM PROPRIEDADES PARTICULARES. UTILIZAÇÃO DE MÃO DE OBRA E MÁQUINAS DO 3º BEC. NÃO COMPROVAÇÃO DE DEPÓSITO DA RECEITA AUFERIDA NA CONTA ÚNICA DO TESOURO NACIONAL. CITAÇÃO DO RESPONSÁVEL. APRESENTAÇÃO DE ALEGAÇÕES DE DEFESA. INOCORRÊNCIA DA PRESCRIÇÃO DAS PRETENSÕES PUNITIVA NEM RESSARCITÓRIA POR PARTE DO TCU. APLICAÇÃO DA RESOLUÇÃO TCU 344/2022. EXISTÊNCIA DE PROCESSOS PENAL E CIVIL ACERCA DA OCORRÊNCIA APURADA EM SEDE DE CONTROLE EXTERNO. SINDICÂNCIA. INDEPENDÊNCIA DAS INSTÂNCIAS. POSSIBILIDADE DE AUTUAÇÃO E DESENVOLVIMENTO REGULAR DA PRESENTE TCE. INEXISTÊNCIA DE DOCUMENTAÇÃO QUE DEMONSTRE QUE OS RECURSOS ADVINDOS DA FURAÇÃO DE POÇOS TENHA SIDO REVERTIDO PARA A CONTA ÚNICA. DÉBITO. MULTA. NOTIFICAÇÃO DA DECISÃO.

TOMADA DE CONTAS ESPECIAL (TCE)

Secretaria de Controle Externo de Tomada de Contas Especial (SecexTCE).

Em apreciação, tomada de contas especial (TCE) instaurada pelo Comando do 1º Grupamento de Engenharia - MD/CE em desfavor de Paulo Roberto de Souza (CPF: 500.217.29700) , em razão da perfuração de 37 poços artesianos em propriedades particulares diversas, no período de 4/1/2007 a 21/1/2009, sem formalização de processos administrativos, licitatórios e posteriores contratos, utilizando máquinas, equipamentos e mão de obra pertencentes ao 3º Batalhão de Engenharia de Construção - 3º BEC, sediado em Picos/PI, e sem a comprovação do recolhimento integral à Conta Única do Tesouro Nacional das receitas auferidas.
Na fase interna desta TCE, cuja autuação pelo órgão competente se deu apenas em 22/4/2019, foi imputada responsabilidade ao Sr. Paulo Roberto de Souza, então comandante e ordenador de despesas do 3º BEC, pelo débito de R$ 109.180,00 em valores originais, de sorte que o certificado de auditoria e o parecer do dirigente do órgão de controle interno concluíram pela irregularidade das presentes contas (peças 49 e 50) , cuja ciência ministerial ocorreu à peça 51.
No âmbito do TCU, devidamente citado pela irregularidade descrita, o responsável apresentou defesa à peça 65.
Analisadas as alegações de defesa, a Secretaria de Controle Externo de Tomada de Contas Especial - SecexTCE, em pronunciamentos uníssonos às peças 91 a 93, pugna por sua rejeição para, no mérito, propor o julgamento das contas pela irregularidade com a condenação do responsável em débito pelo seu valor integral, sem a aplicação de multa, em razão do reconhecimento de ocorrência da prescrição da pretensão punitiva por parte do TCU, nos termos do Acórdão 1441/2016-TCU-Plenário.
O representante do MPTCU, em parecer à peça 94, manifesta sua concordância com a proposta da unidade técnica, oportunidade em que aduz que os valores mensais de R$ 4.262,63 que já vêm sendo pagos pelo Sr. Paulo Roberto de Souza serão abatidos por ocasião da execução da dívida ou regularmente restituídos, nos termos da IN STN 2/2009, caso constatado recolhimento a maior ou indevido.
II
Manifesto minha concordância parcial com os pareceres prévios, sem prejuízo de adotar os fundamentos neles expendidos e transcritos no relatório precedente em minhas razões de decidir, naquilo que não conflitam com os posicionamentos que defendo neste Voto.
O responsável inicia sua defesa reforçando o argumento de que teria ocorrido a prescrição da pretensão punitiva, já reconhecida pela instrução da SecexTCE de peça 55.
Registro que o instituto da prescrição das pretensões punitiva e ressarcitória passou a ser regulado no âmbito desta Corte de Contas pela recente Resolução TCU 344/2022 e, por constituir questão de ordem pública, alcança todos os processos em tramitação neste Tribunal, exceto aqueles já remetidos aos órgãos ou às entidades competentes para fins de cobrança judicial, nos termos do seu art. 10.
De acordo com a referida norma, elaborada em consonância com os ditames da Lei 9.873/1999 e com a jurisprudência dominante do Supremo Tribunal Federal - STF acerca do tema, em especial com o que restou decidido na ADI 5.509, foi estabelecido o prazo de cinco anos para a operação da prescrição em processos de controle externo, a teor do que dispõe o seu art. 2º. 
O marco inicial para contagem do prazo prescricional se dá a partir "da data do conhecimento da irregularidade ou do dano, quando constatados em fiscalização realizada pelo Tribunal, pelos órgãos de controle interno ou pelo próprio órgão ou entidade da Administração Pública onde ocorrer a irregularidade", conforme inciso IV do art. 4º da Resolução TCU-344/2022.
In casu, o marco inicial é a representação junto ao Ministério Público Federal por parte de empresas atuantes no ramo de perfuração de poços, em 30/7/2008 (peça 12, p. 4-5) , que deflagou autuação de processo administrativo e inquérito policial. Aplicada a hipótese de interrupção estatuída no art. 5º, inciso II, da Resolução TCU 344/2022, podem ser considerados atos inequívocos de apuração dos fatos aqueles apontados na instrução da SecexTCE (peça 91, p. 8) , a saber:
		a) Autuação de processo administrativo no MPF, em 15/8/2008 (peça 12, p. 3) ;
		b) Instauração de Inquérito Policial, em 2/10/2008 (peça 12, p. 1-2) ;
		c) Autuação de processo judicial, em 10/11/2008 (peça 12, p. 13) ;
		d) Diligência da autoridade policial, em 26/1/2009 (peça 13, p. 10) ;
		e) Diligência da autoridade policial, em 18/5/2009 (peça 13, p. 16) ;
		f) Diligência da autoridade policial, em 16/9/2009 (peça 13, p. 16) ;
		g) Relatório de Inquérito Policial, em 20/4/2012 (peça 29, p. 1-10) ;
h) Termo de inquirição de indiciado, em 7/5/2012 (peça 29, p. 19-22) 
i) Termo de Interrogatório, em 1º/12/2015 (peça 32, p. 10-15) ;
j) Notificação 001 - Sind/1º Gpt E, de 8/3/2018 (peça 31, p. 13-14 e 17-19) ;
k) Ofício 002-Sind/Cmdo 1º Gpt E, de 21/5/2018 (peça 31, p. 51, 53 e 56-58) ; e
l) Ofício acostado à peça 38, recebido em 14/5/2019, conforme AR (peça 39) .
Do exposto, de se concluir que não se operou a prescrição das pretensões punitiva nem ressarcitória, porquanto não foi observado o transcurso do prazo de cinco anos desde a data em que a prestação de contas deveria ter sido apresentada, interregno temporal este que foi interrompido pelos eventos de apuração mencionados no item anterior.
De igual modo, também não há que se falar na ocorrência da prescrição intercorrente, aquela observada no curso do processo, conforme disposto no art. 8º da norma em altar, visto que desde a representação inicial junto ao MPF, as apurações não se quedaram inertes por mais de três anos.
Melhor sorte não assiste ao Sr. Paulo Roberto de Souza ainda que se aplique a prescrição prevista na norma penal, segundo prescreve o art. 3º da Resolução TCU 344/2022, na medida em que ele foi condenado, no âmbito do IPM 01-66.2012.7.10.0010, a cinco anos de reclusão por crime de peculato previsto no art. 303 do Código Penal Militar - CPM, Decreto-Lei 1.001/1969, conforme Sentença de peças 34, p. 22 a 37, e 35, p. 1 a 2.
A pena máxima cominada ao crime de peculato a ele imputada é de quinze anos, nos termos do art. 303 do CPM. Ao se aplicar o art. 125, inciso II, do mesmo diploma, observa-se que a prescrição da ação penal seria de vinte anos, a contar da data em que o crime se consumou, em 21/1/2009, conforme previsto no § 2º, letra "a", do artigo em questão. 
Ocorre que o Sr. Paulo Roberto de Souza foi condenado à pena de cinco anos de reclusão, razão pela qual o prazo prescricional da ação penal deve ser aquele calculado com base na pena a ele cominada, nos termos do art. 125, § 1º, do CPM, que monta em doze anos, segundo disposição do art. 125, inciso IV, do mesmo Diploma Penal, prazo este interrompido pela sentença condenatória recorrível proferida em 7/12/2016 (peça 35, p. 2) , a teor do disposto no art. 125, § 5º, inciso II, do CPM.  
De todo exposto, o prazo para a prescrição previsto na lei penal também não se operou, razão pela qual inexiste empecilho para a continuidade do presente processo de apuração por parte desta Corte de Contas. 
III
Superada a questão processual, com relação ao mérito propriamente dito, o responsável alega que já existem outros processos, em sede administrativa e judicial, que buscam obter o mesmo ressarcimento que se persegue nesta TCE.
Em âmbito administrativo, tramita a sindicância interna do Comando do Exército, NUP: 64278.001254/2018-13, que culminou com a cobrança de 44 parcelas mensais de R$ 4.262,63, descontadas em sua folha de pagamento, até alcançar o valor total de R$ 187.555,59, contra qual o responsável ajuizou ação ordinária requerendo sua anulação.
Aduz que, na Justiça Militar, foi autuado o IPM 01-66.2012.7.10.0010. A sentença de primeira instância, que inclusive deu origem à sindicância já nominada, havia condenado o Sr. Paulo Roberto de Souza à pena de cinco anos de reclusão por estar incurso no crime de peculato previsto no art. 303 do Código Penal Militar - CPM.
Prossegue alegando que, em sede recursal, ao apreciar o referido IPM, o Superior Tribunal Militar - STM desclassificou a tipificação do crime para aquele previsto no art. 324 do CPM, relacionado à inobservância de lei, regulamento ou instrução, por não ter reconhecido a ocorrência de apropriação de dinheiro por parte do responsável, mas sim, a realização de investimento no próprio Batalhão dos valores oriundos das perfurações de poços, o que resultou em sua condenação a seis meses de suspensão. 
O STM teria chegado a essa conclusão pois no período de janeiro de 2007 a janeiro de 2009 o 3º BEC recebeu do Tesouro Nacional o valor de R$ 192.568,14, frente a um gasto com obras de melhoria de R$ 288.391,22, sendo crível que o responsável tenha declarado a verdade quando disse que utilizou os valores recebidos com a perfuração dos poços em melhorias nas instalações do Batalhão.
Informa a existência de Ação de Improbidade Administrativa 5225-36.2015.4.01.4001, tramitando na Justiça Federal da 1ª Região - SJPI, que busca o ressarcimento dos danos causados ao erário pelo responsável.
Por tais razões, entende que a presente TCE seria irregular, na medida em que persegue a restituição ao erário de obrigação incerta, de forma concomitante à citada ação de improbidade administrativa.
Tais argumentos não merecem acolhimento.
No direito pátrio, vige o princípio da independência das instâncias administrativa, civil e penal, de sorte que a busca pela responsabilização administrativa ou civil será obstada apenas nas hipóteses de inexistência do fato ou negativa de autoria quando decididas no juízo criminal, nos termos dos arts. 935 do Código Civil, Lei 10.406/2002, 125 e 126 da Lei 8.112/1990 e 66 e 67 do Código de Processo Penal - CPP, Decreto-Lei 3.689/1941.
O processo penal militar, por sua vez, é regido pelo Decreto-Lei 1002/1969, cujo art. 3º, letra "a", prescreve a possibilidade, nos casos omissos, de utilização da legislação do processo penal comum, quando aplicável ao caso concreto e sem prejuízo da índole do processo penal militar.
No caso vertente, vale registrar que a decisão do STM no IPM 01-66.2012.7.10.0010 não negou a existência do fato, muito menos de sua autoria. 
O que se observa da referida decisão é a digressão - não amparada por prova documental nem pericial, como a própria decisão reconhece -, quanto à possibilidade de que a diferença entre os valores efetivamente gastos com obras de melhoria do 3º BEC, no período de janeiro de 2007 a janeiro de 2009, da ordem de R$ 288.391,22, e aqueles destinados ao Batalhão pelo Tesouro Nacional, no montante de R$ 192.568,14, ter sido atendida com os recursos advindos da furação dos poços artesianos. 
Relativamente à existência de eventual acervo probatório a comprovar as alegações do responsável, transcrevo, por pertinente, trecho da decisão da Corte Castrense:
Para além, observo que o Juízo a quo bem fundamentou, nesse ponto, a Decisão. Vide: 
 (...) Com relação à alegação da defesa, de que o dinheiro teria sido aplicado na reforma das instalações do quartel, tal fato não restou minimamente comprovado em nenhuma das duas perícias contábeis realizadas, ao contrário, o primeiro laudo (fls. 1075/1079 do volume V do IPM) apontou que não há elementos de provas documentais ou testemunhais de que o valor pudesse ter sido utilizado nas reformas. Já o segundo laudo pericial (Apenso 6) , constatou que os gastos com as obras (apurado em perícia específica) superou em apenas R$ 3.273,54 dos recursos orçamentários recebidos pela OM, ou seja, ainda restaria um saldo de R$92.031,46 oriundo das perfurações, sem comprovação do destino. (...) . 
A mesma decisão não negou a autoria do crime, mas, ao contrário, deixou assente a conduta dolosa do ora responsável na inobservância dos normativos legais a que estava vinculado, como se observa de parte da ementa do julgado abaixo transcrita:
Os elementos probatórios coligidos levam a concluir que a conduta perpetrada amolda-se ao tipo penal de inobservância de lei, regulamento ou instrução (art. 324 do CPM) . É indubitável a atitude dolosa do oficial que possuía longa experiência de serviço, e, certamente, era conhecedor da incumbência de zelar pelo acatamento dos normativos legais aos quais estava vinculado. (grifo não presente no original) 
Assim como restou esclarecido no âmbito do IPM 01-66.2012.7.10.0010, também nesta TCE não existem documentos que possam comprovar que os recursos obtidos pelo 3º BEC com a furação dos 37 poços artesianos, objeto desta TCE, foram vertidos à conta única do Tesouro Nacional, condição necessária, mas não suficiente, para que se possa comprovar a ocorrência do nexo de causalidade entre tais recursos e sua alegada utilização nas obras de melhoria do referido Batalhão. 
De igual modo, a existência de ação de improbidade administrativa, esfera cível, e de sindicância, em âmbito administrativo do próprio órgão, medidas que buscam a restituição de valores devidos ao erário, não obsta a autuação e o regular seguimento da presente tomada de contas especial, em sede administrativa de controle externo, por se tratar de procedimentos específicos, exercitados em diferentes instâncias e regulados por legislação própria.
Apesar de, ao cabo, todas elas convergirem para objetivos similares, as decisões nelas adotadas não necessariamente serão no mesmo sentido, a depender das provas produzidas e colhidas em cada processo e da formação de juízo por parte dos órgãos e instâncias decisórias que nelas atuam.
De qualquer forma, em hipótese alguma existirá o risco de dupla cobrança a favor da União acerca do mesmo débito, situação a ser devidamente averiguada e esclarecida em sede de execução, seja da decisão proferida no âmbito da ação civil pública ou em processo de controle externo desta Corte de Contas. Nesse sentido, cito o Acórdão 2470/2009-TCU-Plenário.
 Ante o exposto, pugno por que as presentes contas sejam julgadas irregulares, com a condenação em débito do Sr. Paulo Roberto de Souza (CPF: 500.217.297-00) no montante original de R$ 109.180,00, com a aplicação da multa prevista no art. 57 da Lei 8.443/1992.
Com essas considerações, voto para que o Tribunal aprove a minuta de acórdão que ora submeto à consideração deste Colegiado.
TCU, Sala das Sessões, em 29 de novembro de 2022.
Ministro VITAL DO RÊGO 
Relator